【裁判字號】    90,上易,137
【裁判日期】    900312
【裁判案由】    偽造文書
【裁判全文】
臺灣高等法院高雄分院刑事判決                      九十年度上易字第一三七號
    上  訴  人
    即  被  告  乙○○
    上  訴  人
    即  被  告  甲○○
右上訴人因偽造文書案件，不服臺灣高雄地方法院八十九年度易字第三二一三號中華
民國八十九年十一月二十四日第一審判決（起訴案號：臺灣高雄地方法院檢察署八十
七年度偵字第一一七六四號），提起上訴，本院判決如左：
      主  文
上訴駁回。
      事  實
一、乙○○曾於民國八十三年六月三十日向高雄縣內門鄉農會（以下簡稱內門農會）
    借款新台幣（下同）八百萬元，又於八十三年十月十四日以其所有之座落高雄縣
    內門鄉○○段六五三之一土地向內門農會設定抵押借款二百萬元，嗣因屆期未還
    ，內門農會乃就上開二百萬元之債權聲請臺灣高雄地方法院（以下簡稱高雄地院
    ）強制執行拍賣乙○○上開抵押土地，而於八十六年八月二十七日拍定，拍賣金
    額八百七十五萬六千元，扣除執行費及土地增值稅之債權分配，內門農會分配足
    額債權二百萬元，乙○○尚有拍賣餘款三百八十七萬八千二百十元，而內門農會
    另有上述借款債權八百萬元，詎乙○○不甘土地拍賣餘款為內門農會全數分配，
    竟與代書甲○○，共同基於虛構假債權之犯意聯絡，明知甲○○之妻李鄭美所有
    座落屏東縣萬丹鄉○○段一０七八之十三號土地及地上建物（門牌號碼為社皮街
    十六之一一一），並未售予乙○○，二人卻於八十六年八月二十七日至同年九月
    二日期間，在甲○○位於高雄縣內門鄉內豐村內埔四十號之代書事務所，簽訂內
    容不實之不動產買賣契約書，立約日期偽載八十五年六月十日，將上開房地以九
    百六十萬元售予乙○○，除定金三十萬元，餘額九百三十萬元，竟由乙○○簽發
    面額四百七十萬元（八十四年十月二十日發票日、八十五年六月十日到期日）及
    面額四百六十萬元（八十四年十一月六日發票日、八十五年六月二十日到期日）
    本票各壹紙，其二人均知彼此並無本票債權債務關係，竟基於概括犯意，先推由
    甲○○以其不知情媳婦林雪琴及黃芬蘭（經檢察官為不起訴處分）名義，向高雄
    地院聲請本票准許強制執行裁定，使高雄地院民事庭承辦法官為形式審查，於八
    十六年九月三日將此不實事項登載於職務上所掌之公文書而裁准發給民事本票裁
    定二份（八十六年票字第一二三三三、一二三三四號），乙○○則持前揭內容不
    實之本票裁定二份予以行使，於八十六年九月十八日本於使公務員登載不實之同
    一犯意，再向高雄地院就上開已拍定之土地，仍以不知情林雪琴及黃芬蘭名義聲
    明參與分配，使高雄地院民事執行處承辦法官為形式審查，將此不實事項登載於
    職務上所掌之公文書（即分配表），使林雪琴及黃芬蘭各得受分配執行費三萬二
    千二百元、三萬二千九百元及各得受分配票款債權九十一萬三千五百零五元及九
    十三萬四千七百五十元，足以生損害於法院對於司法裁判、執行分配之正確性及
    內門農會，嗣經內門農會察覺有異而提出告訴，於原審審理中即八十九年十一月
    十日甲○○始具狀撤回上述參與分配。
二、案經內門農會訴請台灣高雄地方法院檢察署檢察官偵查起訴。
      理  由
一、訊據上訴人即被告乙○○、甲○○二人均否認有上開偽造文書之犯行，被告乙○
    ○辯稱伊確實有向甲○○購買屏東萬丹鄉○○段一０七八之十三號（門牌號碼為
    社皮街十六之一一一）房地，而簽發上開本票給甲○○，該本票尚未兌現，房地
    之一千萬抵押才未塗銷，並無共同偽造文書參與分配之犯行云云。被告甲○○則
    以乙○○原本向伊租用該屋，覺得不錯，始於八十四年十月二十日以九百六十萬
    元購買，並交付定金三十萬元，餘額九百三十萬元則由乙○○簽發前開本票二紙
    ，八十五年六月十日才補訂買賣契約，買賣是事實，之後乙○○土地為農會拍賣
    是另一回事，因本票未兌現，伊才聲請本票裁定與參與分配，確實有買賣債權存
    在等情置辯。經查：
  (一)前開事實業據告訴人內門農會迭於偵查及原審審理指訴甚詳，又屏東縣萬丹鄉○
    ○段一０七八之十三號（門牌號碼為社皮街十六之一一一）房地，為被告甲○○
    之妻李鄭美所有，該房地已設定抵押權一千二百五十萬元給內門農會，實際借款
    一千萬元，因逾期未能清償，經內門農會於八十六年七月二十八日向台灣屏東地
    方法院聲請查封各情，亦有該土地登記謄本一份附卷可稽（參偵查卷第九五、九
    七頁），而被告二人就該土地所定立之不動產買賣契約書記載日期為八十五年六
    月十日，買賣金額為九百六十萬元，並有該契約書一份在卷可參（參偵查卷第九
    五、九七頁），然被告乙○○所簽發本票之日期係於八十四年十月二十日及同年
    十一月六日，而買賣契約之書面日期卻為八十五年六月十日，顯與簽發本票支付
    價金之日期不符。再者訂立不動產買賣契約，需以書面與不動產移轉登記，始發
    生不動產物權之移轉，本案被告乙○○向被告甲○○購買上開房地，至目前為止
    ，尚未移轉登記，是尚未發生物權變動之效力，且該房地亦向內門農會貸款一千
    萬元，因未清償，經聲請查封在案，已如前所述，是被告乙○○既未取得該房地
    之所有權，且該房地亦有抵押債務一千萬元，尚未清償，其竟不附條件逕予簽發
    面額高達九百三十萬元本票，且於被告甲○○以林雪琴及黃芬蘭名義聲請本票裁
    定與參與分配時，並未提出異議（此經原審調閱該院八十六年執字第一○二四六
    號強制執行卷宗查核屬實），自難令人相信此係合理之交易過程。又被告甲○○
    亦自承其以代書為業（參偵查卷第四九頁反面），衡諸房地交易常情，本案上開
    房地買賣如係真實，被告二人豈會如被告甲○○所辯於買賣後近八個月方補訂買
    賣契約，是被告甲○○所言契約日期與簽發本票日期不符，係補訂買賣契約所致
    云云，即非可採。
  (二)本案買賣價金九百六十萬元支付情節部分，係買賣過程中最重要事項，倘被告二
    人間確有買賣一節，雙方陳述自應一致，惟經原審隔離訊問被告甲○○之妻李鄭
    美及被告乙○○，據證人李鄭美所述「乙○○去內門鄉農會貸款的二百萬元，其
    中一百七十萬元是我拿走，三十萬元才是乙○○拿走，這件事情我們都有同意，
    通知要拍賣時，我拿錢出來繳利息，結果農會還是又把土地拍賣掉」（參原審卷
    第二一頁），及「我名下的一間房子要賣給乙○○九百六十萬元的事我知道，合
    約我有簽名，這九百六十萬元，與先前乙○○借款中伊所拿走之一百七十萬元無
    關，因這一百六十萬元，因伊已還給他，所以沒有抵掉房子之售價」等語（參原
    審卷第二四頁）。而被告乙○○卻供稱「這一百七十萬元李鄭美並沒有還我，所
    以當時有約定買房子九百六十萬元要扣掉一百七十萬元，所以我買房子只要再給
    他七百九十萬元就可以，我才把我另外的土地設定抵押給他們」等語（參原審卷
    第二三頁）。是證人李鄭美與被告乙○○，就買賣價金之支付情節，出入甚大，
    何況被告乙○○既自承購屋只要再給付七百九十萬元就可以之情，惟被告乙○○
    並未查明此一百七十萬元之差額內情，卻又任意再行簽發面額高達九百三十萬元
    本票，益徵並無被告乙○○所陳因買受房地而簽發上開本票之事實。
  (三)證人林雪琴、黃芬蘭於偵查及原審審理中均證稱上開本票裁定及聲明參與分配，
    均係甲○○所為等語（參偵查卷第四六頁反面及原審卷第五一頁），又前開參與
    分配均由被告甲○○以送達代收人具名之情，亦有民事聲明參與分配狀在卷可佐
    （參偵查卷第七、十一頁），而被告乙○○土地為拍定係八十七年八月二十七日
    ，本票裁定日期係八十七年九月三日，之後再有第二次分配等情，復有前開民事
    本票裁定二份（參偵查卷第十、十四頁）及強制執行分配表二份（參偵查卷第五
    、六頁）在卷為證，足徵被告二人係於八十六年八月二十七日至同年九月二日期
    間，得悉尚有拍賣餘款才共謀而為虛偽之買賣債權。
  (四)綜前各節，被告甲○○、乙○○所辯上情，純係推諉卸責之詞，均無可取，被告
    二人前開犯行，事證明確，均堪認定。
二、核被告乙○○、甲○○所為行使登載內容不實本票裁定，均係犯刑法第二百十六
    條、第二百十四條之行使使公務員登載不實之公文書罪（按起訴事實並未敘及被
    告二人有基於不法意圖，以何種詐術，而詐得財物部分，則起訴書所論被告二人
    涉犯詐欺罪嫌，應屬誤引，附此敘明）。又被告二人先後聲請本票裁定及聲明參
    與分配之二行為，均係明知為不實之事項，而使法院承辦之公務員登載於職務上
    所掌之公文書之犯行，先後二行為時間密接，且係觸犯同一罪名，應論以連續犯
    （起訴書及原審判決均漏未論及），而以情節較重之聲請本票裁定犯行一罪論，
    又此部分犯行已為行使公務員登載不實之公文書之高度犯行所吸收，則此使公務
    員登載不實犯行部分，不另論罪。被告乙○○、甲○○有共同犯意之聯絡，及行
    為之分擔，為共同正犯。又被告乙○○、甲○○共謀，推由被告甲○○利用不知
    情之林雪琴、黃芬蘭犯罪，均為間接正犯。
三、原審因認被告犯上述之罪，而適用刑法第二十八條、第二百十六條、第二百十四
    條、第四十一條之規定，並審酌被告乙○○於積欠款項，不思積極與告訴人和解
    清償，竟與被告甲○○以此使公務員登載不實之方式希圖保有部分財產，犯後猶
    否認犯行，惟念及被告甲○○以林雪琴、黃芬蘭名義於原審審理中八十九年十一
    月十日具狀聲請撤回前開參與分配，有聲請狀一份附卷可稽（參原審卷第六四頁
    ），對告訴人之損害尚非鉅等一切情狀，爰分別量處有期徒刑伍月，併均諭知易
    科罰金之折算標準，又被告乙○○與甲○○均無犯罪前科，此有台灣高等法院前
    案資料查詢表各一份附卷可參，被告甲○○年事已高，且已撤回前開參與分配，
    對告訴人之損害尚非鉅，經此偵審程序，認被告二人應無再犯之虞，爰依刑法第
    七十四條第一款規定，均宣告緩刑三年。認事用法，核無不合，量刑亦屬允當，
    被告二人上訴意旨猶執陳詞否認犯行，指摘原判決不當，非有理由，應予駁回。
四、按刑法第四十一條於民國九十年一月四日修正，同年月十日經總統公布施行，修
    正刑法第四十一條第一項規定：「犯最重本刑為五年以下有期徒刑以下之刑之罪
    ，而受六個月以下有期徒刑或拘役之宣告，因身體、教育、職業、家庭之關係或
    其他正當事由，執行顯有困難者，得以一元以上三元以下折算一日，易科罰金。
    但確因不執行所宣告之刑，難收矯正之效，或難以維持法秩序者，不在此限。」
    本件被告二人所犯偽造文書罪，最重本刑為三年以下有期徒刑，在上開條文修正
    前即屬得易科罰金之案件，不因該條文之修正而影響被告得易科罰金之權益及折
    算標準，自無撤銷原判決之必要，附此敘明。
據上論結，應依刑事訴訟法第三百六十八條，判決如主文。
本案經檢察官陳新慶到庭執行職務。
中    華    民    國      九十      年       三       月      十二      日
                              臺灣高等法院高雄分院刑事第六庭
                                  審判長法官  王憲義
                                        法官  陳啟造
                                        法官  張意聰
右正本證明與原本無異。
不得上訴。
                                      書記官  林慧美
中    華    民    國      九十      年       三       月      十三      日
附錄：本判決論罪科刑法條：
刑法第二百一十四條
明知為不實之事項，而使公務員登載於職務上所掌之公文書，足以生損害於公眾或他
人者，處三年以下有期徒刑、拘役或五百元以下罰金。
刑法第二百一十六條
行使第二百十條至第二百十五條之文書者，依偽造、變造文書或登載不實事項或使登
載不實事項之規定處斷。
                                                                        Ｋ


司法院資訊處製作；財團法人民間司法改革基金會備份。
